臺灣臺中地方法院刑事裁定　　　　　　　 93年度自字第172號
自　訴　人　乙○○
代　理　人　葉涵德律師
被　　　告　己○○
　　　　　　丙○○
上　一　人
選任辯護人　陳益軒律師
　　　　　　劉思顯律師
被　　　告　丁○○
　　　　　　甲○○
　　　　　　庚○○
上列被告因詐欺案件，經自訴人提起自訴，本院裁定如下：
    主    文
自訴駁回。
    理    由
一、按法院或受命法官於自訴案件第一次審判期日前訊問及調查
    結果，如認為案件有刑事訴訟法第二百五十二條至第二百五
    十四條之情形者，得以裁定駁回其自訴，同法第三百二十六
    條第三項定有明文。
二、自訴意旨略以：緣自訴人乙○○與被告己○○係朋友關係，
    於民國九十三年四月下旬，自訴人與友人曾瑞豐、被告己○○、丙○○、丁○○、及綽號「阿嘉」之不詳姓名男子，在
    臺中市大鼎活蝦餐廳聚餐，被告己○○、丙○○鼓起如簧之
    舌稱：伊等有位朋友即被告蘇峻億（本名為庚○○）係五佛
    寺管理委員會主任委員，願將座落臺南縣新化鎮礁坑里三十
    六崙一一六號、一一六之一等建物及土地（地號新化那拔林
    一八八六號等三十六筆、新化那拔林七八五號八筆）土地出
    售，而且已有美麗華城市發展股份有限公司（下稱美麗華公
    司）有意承買，但美麗華公司資金不夠，如果自訴人有心想
    賺錢，可由被告丁○○帶往美麗華公司商談。嗣自訴人到了
    美麗華公司，由該公司董事黃榮興、經理戊○○出面接洽，
    後由被告戊○○（業經本院諭知不受理判決）帶自訴人與地
    主即被告庚○○見面，並告訴自訴人說雙方已談妥土地買賣
    總價款新臺幣（下同）三億一千萬元，第一期款（即簽約金
    ）三千五百萬元，約定九十三年五月五日簽約，戊○○說簽
    約金三千五百萬元，由戊○○出資二千萬元，被告己○○、
    丙○○共出資六百五十萬元，希望自訴人能投資八百五十萬
    元，自訴人所投資之八百五十萬元，等雙方將全部土地買賣
    完成過戶手續並點交完成後，由美麗華公司加倍奉還自訴人
    一千七百萬元多出之八百五十萬元作為投資報酬，並由被告
    丁○○交給自訴人被告甲○○之合作金庫北臺南第0000
    00000000號帳號帳戶，希望自訴人能於簽約當日將
    款項匯入，自訴人不疑有詐，乃於九十三年五月五日囑託妻
    子陳美芳前往彰化縣第六信用合作社匯入被告甲○○前揭帳
    戶五百萬元，另交付被告庚○○付款人為中興銀行東門分行
    ，到期日九十三年五月七日面額三百五十萬元之支票一張，
    簽約後第二天，自訴人看到不動產權利轉讓契約書，而非土
    地買賣契約書，且簽約人為被告丁○○，並非美麗華公司，
    覺得事有蹊蹺，立即將上開簽發之三百五十萬元支票，以存
    款不足理由，而拒絕支付。嗣經調查，地政事務所人員告知
    該土地有很多人來詢問過，戊○○亦未拿出二千萬元，被告
    己○○、丙○○也未拿出六百五十萬元，被告庚○○也未收
    到定金三千五百萬元，銀行帳戶內完全沒有任何資金進出流
    程，完全是設計的騙局，被告等顯為一詐騙集團，嗣經自訴
    人與被告等聯絡，被告等均敷衍拖延，置之不理，自訴人始
    知受騙，因認被告等均涉犯刑法第三百三十九條第一項詐欺
    取財罪嫌。
三、按犯罪事實應依證據認定之，無證據不得認定其犯罪事實，
    刑事訴訟法第一百五十四條第二項定有明文。次按刑法第三
    百三十九條第一項詐欺罪之成立，以意圖為自己或第三人不
    法所有，以詐術使人將本人或第三人之物交付為要件。所謂
    以詐術使人交付，必須被詐欺人因其詐術而陷於錯誤，若其
    所用方法，不能認為詐術，亦不致使人陷於錯誤，即不構成
    該罪，最高法院四十六年臺上字第二六○號判例可資參照。
    刑法第三百三十九條之詐欺罪，係以行為人於客觀上施用詐
    術使人陷於錯誤，並於行為之初，即以意圖為自己不法之所
    有或意圖得財產上不法之利益，為其構成要件，至於民事債
    務當事人間，若有未依債務本旨履行給付之情形，在一般社
    會經驗而言，原因非一，其因不可歸責之事由無法給付，或
    因合法得對抗他造主張抗辯而拒絕給付，甚至債之關係成立
    後，始行惡意遲延給付，皆有可能，非必出於自始無意給付
    之詐欺犯罪一端，又刑事被告依法不負自證無罪之義務，苟
    無足以證明其債之關係發生時自始故意藉此從事財產犯罪之
    積極證據，自難違反刑事訴訟法第一百五十四條之規定，以
    被告單純債務不履行之客觀事態，推定被告自始即有不法所
    有之意圖而施用詐術。
四、本件自訴人認被告等涉犯刑法第三百三十九條第一項詐欺取
    財罪嫌，無非係以：卷附被告己○○、甲○○、蘇峻億、庚○○之名片、彰化縣第六信用合作社跟行匯款回單、不動產
    權利轉讓契約書為其論據。訊據被告己○○、丙○○、丁○○固坦承：伊等曾與自訴人、戊○○打算一起以三億一千萬
    元之價格購買臺南五佛寺之土地，買了土地之後再以三億五
    千萬元轉手賣給美麗華公司乙情；被告甲○○坦承：合作金
    庫北臺南第000000000000號存款帳號帳戶是伊
    所申請開立之帳戶乙節，惟均堅決否認有何詐欺自訴人之犯
    行。被告丙○○、己○○均辯稱：當時第一期簽約金是三千
    五百萬元，由戊○○出資二千萬元，自訴人的朋友曾瑞豐希
    望分別由曾瑞豐、己○○各就一千五百萬元出資一半，即己○○可以出資七百五十萬元，但己○○表示只有辦法出資三
    百萬元。曾瑞豐要求己○○另外再開立一張三百五十萬元的
    支票，所差一百萬元，則由曾瑞豐自己負責，曾瑞豐自己也
    開立一張三百五十萬元的支票，不足的部分再用現金補足，
    曾瑞豐不足的部分，是曾瑞豐與自訴人自行處理。己○○所
    提出之三百五十萬元的支票是丙○○所有的支票，曾瑞豐則
    向友人借票，於九十三年五月五日，在臺南五佛寺簽約，由
    曾瑞豐、庚○○、戊○○、丁○○簽約，伊等並未參與簽約
    ，簽約前就先將現金匯入蘇峻億所指定之甲○○帳戶，簽約
    當日己○○、曾瑞豐帶支票過去。因為支票發票日是五月七
    日，庚○○要求要等支票兌現再到美麗華公司簽約，但曾瑞
    豐所提出之支票，在五月七日跳票，丙○○擔心違約，所以
    向朋友借三百五十萬元的支票去處理，伊等並未詐騙自訴人
    等語；被告丁○○辯稱：自訴人與被告己○○、丙○○等都
    是伊的朋友，伊只是本件事情的中間人，因為伊認識本件相
    關當事人，因為戊○○是出最多錢的人，他的關係也比較敏
    感，因為他怕被美麗華公司知道，所以戊○○到哪裡就由伊
    陪同，伊心想幫忙也可以分到一點利潤，但未有詐騙自訴人
    之行為等語；被告甲○○辯稱：蘇峻億（即庚○○）是五佛
    寺的主任委員，伊曾於九十三年間住在五佛寺一段時間，當
    時蘇峻億說他要將五佛寺的帳目與上一屆的主委分清楚，所
    以向伊借用伊合作金庫的帳戶，以處理五佛寺的帳目，伊不
    認識自訴人，也未詐騙自訴人等語。經查：
（一）被告丙○○於本院調查陳稱：在本件之前伊不認識自訴人
      ，是因為被告丁○○的關係才認識自訴人，這些被告伊原
      本只有認識己○○及丁○○二人。九十三年四月下旬，因
      為自訴人在彰化和美有財務糾紛，想請己○○幫忙處理，
    　自訴人和其友人曾瑞豐、伊、己○○、丁○○、還有一個
      朋友叫張志嘉一起到臺中市大鼎活蝦店，當天主要是要談
      自訴人的債務糾紛，當天丁○○是最後到的，在丁○○未
      到之前，大家在聊天，張志嘉提到他現在的工作是在臺南
      五佛寺做道路工程，但是因為有人想要買五佛寺，所以有
    　可能工作就會停下來，他也提到要買五佛寺的是美麗華集
      團，這時丁○○剛好到了，他有聽到美麗華集團，丁○○
      說他認識美麗華的經理戊○○，當場他就打電話給戊○○
    　，詢問戊○○有無這回事情，戊○○在電話中表示確實有
      此事，詳細希望可以見面詳談。後來曾瑞豐約自訴人及被
      告丁○○在隔天到臺北美麗華公司的辦公室談，伊跟己○○沒有過去那裡。後來他們從臺北回來之後，也帶了一些
      相關資料，己○○找伊過去，他們是約在臺中市的一家餐
      廳，伊聽他們說，美麗華公司確實有意想要買五佛寺，希
      望價格是在三億五千萬元，如果事成之後會有百分之一的
    　傭金，當場自訴人、曾瑞豐、丁○○、己○○因為想要賺
      這一筆傭金，所以己○○當場打電話給張志嘉，在電話中
      約妥蘇峻億（即庚○○）在當週的週日，到五佛寺談買賣
      細節。到了五佛寺去談的時候伊也有到場，當天在場的人
    　有自訴人、己○○、丁○○、曾瑞豐、蘇峻億（即庚○○
      ）、戊○○、張志嘉、還有伊，但是因為張志嘉在場不方
      便談到買賣的事情，所以就由伊跟己○○將張志嘉帶到外
　    面聊天，所以其他的人到底談了什麼細節伊不清楚，一直
      到離開五佛寺，伊等在東山休息站那裡停留時談到這件事
      情，當場有廖中、曾瑞豐、自訴人、丁○○、己○○及伊
      ，討論的內容是究竟他們在五佛寺談了什麼，伊跟己○○
      在一旁聽才知道他們到底談了什麼，其實這件事情主導的
      人是曾瑞豐，從臺北一直到五佛寺談細節都是曾瑞豐在處
      理，在東山休息站的時候，曾瑞豐與戊○○達成協議，由
      戊○○出資二千萬元，曾瑞豐負責一千五百萬元，集資三
      千五百萬元。五佛寺想要以三億一千萬元出售，美麗華公
      司是要以三億五千萬元來買，所以中間有四千萬元的價差
    　，他們都想要賺取這四千萬元，所以他們要籌措第一期的
      簽約金，他們想先用三億一千萬把五佛寺買下來再轉賣給
      美麗華公司。第一期的簽約金就是三千五百萬元，談完之
    　後，戊○○回臺北，伊等也各自回去。到了第二天，曾瑞
      豐希望伊跟己○○可以出資一千五百萬元的一半，其實他
      是想要找己○○，己○○並沒有找伊，但己○○表示他沒
      有那麼多錢，他只有現金三百萬元，再隔了一天，戊○○
      想要知道資金籌措如何，所以找曾瑞豐，曾瑞豐把這件事
      情轉述給伊及己○○知道，說他在催促資金問題，伊等約
      好戊○○再下來談這件事情。是約在臺中吃飯，其間曾瑞
      豐跟戊○○談論出資的細節，最後決定說還不夠的部分要
      開票，己○○只有三百萬元，所以曾瑞豐希望己○○開一
      張三百五十萬的票，曾瑞豐自己也開一張三百五十萬的票
      ，不足的部分再用現金補足，其實原本曾瑞豐的意思是，
      己○○是負責一半，曾瑞豐負責一半。在當場己○○有表
      示他只有六百五十萬元，還差一百萬元，曾瑞豐說這一百
      萬由他來負責，該次談話，自訴人並未參與，至於曾瑞豐
      不足的部分他如何處理，是他跟自訴人自行處理的，內容
      伊不清楚。後來己○○所開的三百五十萬的支票是伊的，
      原本伊想借票給己○○，但是這件事情拖久了，伊就變成
      也出資者，這張支票有兌現，伊是開華南銀行水湳分行的
      票，是伊本人的票。曾瑞豐也開了一張票，但是這張票不
      是自訴人的，曾瑞豐說他是跟朋友借的，伊記得曾瑞豐還
      有背書，那一張票是三百五十萬元。談完之後，相約於九
      十三年五月五日中午一點，在臺南五佛寺簽約，所簽的約
      就是自訴人所提出的不動產權利轉讓契約書，至於現金的
      部分，他們都是依照蘇峻億（即庚○○）所提供的帳戶，
      他們自行將錢匯到帳戶裡面，簽約當天除了張志嘉之外，
      其餘的人都有到場，當天己○○、曾瑞豐只有帶著支票過
      去，沒有帶現金，當天早上就先將錢匯入蘇峻億（即庚○○）所指定的帳戶，經過蘇峻億照會之後，才完成簽約。
      到了五佛寺之後，進去裡面簽約的只有四個人，曾瑞豐、
      蘇峻億、戊○○、丁○○，其他的人都在門外，他們在裡
      面講什麼，外面的人沒有辦法知道，就伊所知，丁○○就
      本件是沒有出資的，是因為丁○○是當中全部的人他都認
      識，所以戊○○要求簽約的時候丁○○要在場。伊等約好
      隔天要到臺北美麗華公司簽約，但是支票發票日是五月七
      日，蘇峻億（即庚○○）說要等支票過了之後他才要簽約
      ，結果曾瑞豐所提出的那一張支票在九十三年五月七日就
      跳票了。該支票是中興銀行的票，這一張票是曾瑞豐跟朋
      友借的，伊確定這一張票不是自訴人的，因為這一張票後
      來是伊去處理的，伊拿三百五十萬元出來，出了這部分的
      錢。跳票之後曾瑞豐無法拿出錢來補這三百五十萬的缺，
      伊與被告己○○很緊張，因為少了這三百五十萬元會違約
      ，自訴人也覺得很緊張，所以他就找人來把伊跟己○○帶
      走，要伊與己○○簽本票。自訴人事後也一直打電話給伊
      與己○○，希望可以把他出資五百萬元的部分拿出來，為
      何他出資五百萬元伊也不清楚，曾瑞豐不知道如何跟他談
      的。到目前也都沒有辦法跟美麗華簽這個合約，因為曾瑞
      豐少了這部分的錢，伊跟朋友金良錡借款三百五十萬元去
      向蘇峻億換回那一張曾瑞豐所提出的三百五十萬元的票（
      見本院九十三年十二月三十日訊問筆錄）等語；被告丁○○於本院調查時陳稱：本件自訴人與被告都是伊的朋友，
      伊之所以跟自訴人認識是因為曾瑞豐的關係。丙○○所陳
      述在大鼎活蝦店內的過程是正確的，當初在大鼎活蝦主要
      是要談自訴人彰化秀水的債務糾紛，根本不是在談美麗華
      公司的事情，是張志嘉講到五佛寺的事情，才會連帶提到
      美麗華公司，因為伊認識戊○○，所以這件事情才會談起
      來，當場伊有聯絡戊○○，向他求證是否有張志嘉所說的
      五佛寺要出售的事情，經戊○○在電話中說確實有這件事
      情。伊的身分是中間人，因為伊認識他們所有的人，所以
      他們到哪裡去伊就跟著去，因為戊○○出的錢最多，他的
      關係也比較敏感，因為他也怕給公司知道，所以戊○○到
      哪裡的話希望伊可以陪同他去。伊心裡想，這個過程中都
      有幫忙，應該可以分到一點利潤，但是實際上伊等並沒有
      口頭上說過這件事，伊只是猜想而已。就伊有參與的部分
      ，丙○○在法院所述的過程都實在（見本院九十三年十二
      月三十日訊問筆錄）等語，被告己○○於本院調查時亦陳
      稱：本件事情的經過確如被告丙○○所言（見本院九十四
      年二月十七日訊問筆錄）等語。另自訴人於本院調查時亦
      自承：被告丙○○所陳述在大鼎活蝦店開始到東山休息站
      過程都與事實相符，確實當時是談到要把五佛寺買下來再
      賣給美麗華，中間有四千萬的利潤。由戊○○出資二千萬
      ，其餘的一千五百萬元由被告丙○○所提及在東山休息站
      的人處理。確定己○○、曾瑞豐各出一半的部分，是曾瑞
      豐告訴伊，該次談話伊沒有參與，他們談話的內容是曾瑞
      豐告訴伊的。當時因為伊也想賺這筆錢，伊跟曾瑞豐比較
      熟，所以才會跟曾瑞豐共同出資曾瑞豐所負責的那一半（
      見本院九十三年十二月三十日訊問筆錄）等語，足見本件
      自訴人之所以投資購買五佛寺土地乙事，並未有如自訴人
      於自訴狀所載，係由被告己○○、丙○○、丁○○向自訴
      人誆稱，被告庚○○係其等友人，願將五佛寺土地及建物
      出售，且已有美麗華公司有意承買，但美麗華公司資金不
      夠，而邀集自訴人出資購買五佛寺土地之情形。
（二）再自訴人於自述狀內陳稱：伊曾與曾瑞豐、丁○○一同北
      上至美麗華公司，戊○○告訴伊等美麗華公司有三億五千
      萬元欲購買五佛寺之土地，希望伊等能幫忙完成此事，伊
      等回臺中告訴己○○、丙○○此事，之後致電給張志嘉是
      否能約到五佛寺主委即被告庚○○等語。足見本件係自訴
      人、曾瑞豐、被告丁○○三人至臺北與戊○○商談後，由
      自訴人、曾瑞豐告知被告己○○、丙○○美麗華公司欲以
      三億五千萬購買五佛寺土地之事，並非被告己○○、丙○○、丁○○主動邀集自訴人為本件投資案，而係自訴人、
      曾瑞豐等人在臺北與戊○○商談後，才邀集被告己○○、
      丙○○參與本件投資案。
（三）又於九十三年五月五日，在五佛寺與被告庚○○訂立不動
      產權利轉讓契約書時，自訴人之友人即曾瑞豐確實曾當場
      參與該契約之訂立，此業經被告丙○○、丁○○陳述如前
      ，且為自訴人所不否認，則曾瑞豐於訂約當時即知悉所簽
      定之契約係不動產權利轉讓契約書，而非土地買賣契約書
      ，且簽約人為被告丁○○，並非以美麗華公司之名義簽立
      契約，有該權利買賣契約書乙紙在卷足憑，然曾瑞豐當場
      亦未表達反對以被告丁○○之名義簽約，並且未質疑為何
      所簽立者並非土地買賣契約書，而係不動產權利轉讓契約
      書，反而由自訴人於簽約後，將自訴人所交付予曾瑞豐之
      付款人中興商業銀行，支票號碼WT0000000號，面
      額三百五十萬之支票，以存款不足之方式退票。嗣經被告
      丙○○向友人借調三百五十萬元，始將該支票換回，將第
      一期款補足，有該支票影本、和解協議書影本各乙紙附卷
      足憑。再被告丁○○在被告丙○○將第一期款補足後，第
      二期款即未依約履行，即已違反九十三年五月五日所訂立
      之不動產權利買賣契約書之約定。而事後被告丁○○為降
      低曾瑞豐、自訴人、被告己○○、丙○○之損失，於九十
      三年八月三日，與被告庚○○訂立和解契約書，如被告丁○○有詐欺自訴人之意，又何須在因自訴人未依約定履行
      ，致其與被告庚○○所簽立之契約違約後，又與被告庚○○簽立該和解協議書？
（四）綜上所述，本件投資案並非由被告己○○、丙○○主動邀
      集自訴人參與，而係自訴人與友人曾瑞豐至臺北與戊○○
      商談後，而邀集被告己○○、丙○○出資，並由自訴人之
      友人曾瑞豐與被告己○○約定以由曾瑞豐出資八百五十萬
      、被告己○○出資六百五十萬元後，自訴人與曾瑞豐約定
      出資八百五十萬元，且由曾瑞豐代表參與簽立上開不動產
      權利轉讓契約書。嗣因自訴人反悔，而使原本所交付之支
      票跳票，經被告丙○○補足所跳票之金額，然仍無法依約
      履行給付第二期款項而違約。本件係因自訴人未依約履行
      ，而致發生債務不履行之情形，實難謂被告己○○、丙○○、丁○○、甲○○、庚○○等有何詐騙自訴人之犯行，
      本件純屬民事糾紛，被告己○○、丙○○、丁○○、甲○○前揭所辯，洵非虛詞。從而被告等之行為，依上揭之說
　　　明，自與詐欺之構成要件不相符。此外，本院復查無其他
  　　證據足資證明被告有詐欺之犯行，其犯罪嫌疑顯有不足，
    　揆諸上揭法條及判例意旨，本件自訴應予駁回。
據上論斷，應依刑事訴訟法第三百二十六條第三項、第二百五十
二條第十款，裁定如主文。
中　　華　　民　　國　　94　　年　　9 　　月　　9 　　日
                        臺灣臺中地方法院刑事第五庭
                            審判長法  官  賴恭利
                                  法  官  林慧貞
                                  法  官  劉麗瑛
上正本證明與原本無異。
如不服本裁定，應於送達後五日內，向本院提出抗告狀。
                                  書記官  游智凱
中　　華　　民　　國　　94　　年　　9 　　月　　9 　　日
